【裁判字號】    97,重訴,55
【裁判日期】    970530
【裁判案由】    清償借款
【裁判全文】
臺灣高雄地方法院民事判決              97年度重訴字第55號
原      告  第一商業銀行股份有限公司
法定代理人  乙○○
訴訟代理人  己○○
被      告  方丸實業有限公司
兼  法  定
代  理  人  丙○○
被      告  丁○○
            庚○○
            甲○○
            戊○○
上  二  人
訴訟代理人  王梵緒律師
上當事人間請求清償借款事件，經本院於民國97年5 月20日言詞
辯論終結，判決如下：
    主      文
被告應連帶給付原告新臺幣貳仟參佰玖拾伍萬玖仟參佰壹拾元及
如附表一所示之利息、違約金。
被告應連帶給付原告美金參拾玖萬陸仟捌佰參拾伍元伍角參分及
如表二所示之利息、違約金。
訴訟費用新臺幣參拾參萬零伍佰陸拾元由被告連帶負擔。
    事實及理由
一、本件被告方丸實業有限公司（下稱方丸公司）、丙○○、丁○○、庚○○均經合法通知，無正當理由未於言詞辯論期日
    到場，均核無民事訴訟法第386 條所列各款情形，爰依原告
    之聲請，由其一造辯論而為判決。
二、原告起訴主張：被告方丸公司於民國93年3 月10日邀同被告
    丙○○、丁○○、庚○○、甲○○、戊○○（下稱丙○○等
    5 人）為連帶保證人，約定就方丸公司對原告現在及將來所
    負之借款、票款及其他一切債務，以本金新臺幣（下同）2
    億元為限額及按各個債務約定計算之利息、違約金，負連帶
    清償責任。而方丸公司於附表一所示之期間向原告借款共計
    33,121,493元，約定按月平均攤還本息，借款期限則如附表
    一所示，附表一編號一之借款利息按原告基準利率加年息0.
    85% 計算，其餘借款利息則均按原告基準利率加年息1.1%計
    算，如未按期繳款時，視為借款全部到期，並自逾期之日起
    6 個月以內者，按上開利率10% ，逾期超過6 個月者，按上
    開利率20% 計付違約金。另方丸公司於95年3 月16日及同年
    10月24日與原告簽訂開遠期信用狀借款契約，約定方丸公司
    在美金50萬元及150 萬元之額度內，得循環借款，利息則均
    按原告放款基本利率加年息2.5%機動調整計付，如未按期繳
    款時，視為借款全部到期，並自逾期之日起6 個月以內者，
    按上開利率10% ，逾期超過6 個月者，按上開利率20% 計付
    違約金。詎方丸公司就附表一所示之借款，分別自96年1 月
    4 日及同年3 月22日起，即不繳納本息，尚欠本金23,959,3
    10元未清償，原告當時之基準利率分別為3.99% 及4.06 %，
    加年息0.85% 及1.1%後各為4.84 %及5.16 %，而原告就附表
    二之代墊款項，均於96年1 月21日視為到期，方丸公司尚積
    欠美金396,835.53元，原告當時的放款基本利率為7.72 %，
    加年息2.5%後為10.22%，因丙○○等5 人均為連帶保證人，
    就附表一、二所示之欠款本金、遲延利息與違約金，自應與
    方丸公司負連帶清償之責任，爰依消費借貸及連帶保證之法
    律關係，請求判決如主文第1 、2 項所示。
三、被告方丸公司、丙○○、丁○○、庚○○均未於言詞辯論期
    日到場，亦未提出書狀作何聲明或陳述。被告甲○○、戊○○則均以：原告主張其2 人與丙○○、丁○○、庚○○曾擔
    任方丸公司向原告借款之連帶保證人，且方丸公司向原告借
    款後，現仍積欠23,959,310元、美金396,835.53元，以及附
    表一、二所示之利息、違約金未清償，固屬實情。惟其2人
    就方丸公司對原告之債務，係屬定期之最高限額連帶保證，
    保證期間自93年3 月10日起至94年3 月10日止，尚非不定期
    之最高限額連帶保證，因附表一、二所示之各項借款，遲延
    履行時間，均在發生前述保證期間之後，原告請求其2 人應
    與方丸公司負連帶清償責任，尚屬無據等語置辯。並求為判
    決：駁回原告之訴。
四、兩造不爭執事項（見本院卷第141至142頁）：
  (一)方丸公司於93年3 月10日邀同丙○○等5 人為連帶保證人，
    約定就方丸公司對原告現在及將來所負之借款、票款及其他
    一切債務，以本金2 億元為限額及按各個債務約定計算之利
    息、違約金，負連帶清償責任。
  (二)方丸公司於附表一所示之期間向原告借款共計33,121,493元
    ，約定按月平均攤還本息，借款期限則如附表一所示，附表
    一編號一之借款利息按原告基準利率加年息0.85 %計算，其
    餘借款利息則均按原告基準利率加年息1.1%計算，如未按期
    繳款時，視為借款全部到期，並自逾期之日起6 個月以內者
    ，按上開利率10% ，逾期超過6 個月者，按上開利率20% 計
    付違約金。詎方丸公司就附表一所示之借款，分別自96年1
    月4 日及同年3 月22日起，即拒不繳納本息，尚欠本金23,9
    59,310元未清償，原告當時之基準利率分別為3.99% 及4.06
    %，加年息0.85% 及1.1%後各為4.84%及5.16%。
  (三)方丸公司於95年3 月16日及同年10月24日與原告簽訂開遠期
    信用狀借款契約，約定方丸公司在美金50萬元及150 萬元之
    額度內，得循環借款，利息則均按原告放款基本利率加年息
    2.5%機動調整計付，如未按期繳款時，視為借款全部到期，
    並自逾期之日起6 個月以內者，按上開利率10% ，逾期超過
    6 個月者，按上開利率20% 計付違約金。詎原告就附表二之
    代墊款項，均於96年1 月21日視為到期，方丸公司尚積欠美
    金396,835.53元，原告當時的放款基本利率為7.72% ，加年
    息2.5%後為10.22%。
五、本件兩造之爭點在於：(一)方丸公司是否應依消費借貸及連帶
    保證契約，給付附表一、二所示之欠款本金、遲延利息與違
    約金？(二)丙○○等5 人與原告簽訂之最高限額連帶保證契約
    ，是否定有期間？茲分述本院得心證之理由如下：
  (一)方丸公司是否應依消費借貸及連帶保證契約，給付附表一、
    二所示之欠款本金、遲延利息與違約金？
  1.按稱消費借貸者，謂當事人一方移轉金錢或其他代替物之所
    有權於他方，而約定他方以種類、品質、數量相同之物返還
    之契約；借用人應於約定期限內，返還與借用物種類、品質
    、數量相同之物；遲延之債務，以支付金錢為標的者，債權
    人得請求依法定利率計算之遲延利息。但約定利率較高者，
    仍從其約定利率；當事人得約定債務人於債務不履行時，應
    支付違約金，民法第474 條第1 項、第478 條前段、第233
    條第1 項及第250 條第1 項分別定有明文。
  2.經查：原告主張方丸公司積欠如附表一、二所示之本金、遲
    延利息與違約金未清償之事實，因方丸公司於相當時期受合
    法通知，未於言詞辯論期日到場，又未提出準備書狀爭執，
    依民事訴訟法第280 條第3 項、第1 項規定，視同自認，復
    有原告提出之保證書、約定書、借據、承諾書、增補條款約
    定書、撥款申請書兼借款憑證、催告書、顧客帳戶資料查詢
    單、存款明細分類帳、轉帳收入傳票、放款明細分類帳、放
    款戶授信明細查詢表、基準利率查詢網頁、進口遠期信用紙
    借款契約、授信額度轉供境外公司使用聲明書、開發信用狀
    申請書、信用狀修改申請表、墊款結匯還款報告書、遠期信
    用狀授信記錄卡、國內不可撤銷信用狀、匯票付款申請書、
    匯票、綜合授信契約等資料為證（見本院卷第10至44頁、第
    46至66頁、第79至111 頁、第175 至192 頁），堪認原告此
    部分之主張為真實。方丸公司為附表一、二所示債務之借款
    人，因未依約清償本息，依其與原告間之約定，全部債務視
    為到期，而尚欠附表一、二所示之本金、利息、違約金未予
    清償。從而，原告依消費借貸之法律關係，請求方丸公司給
    付如附表一、二所示之本金、利息與違約金，即屬有據，應
    予准許。
  (二)丙○○等5 人與原告簽訂之最高限額連帶保證契約，是否定
    有期間？
  1.按原告對於自己主張之事實已盡證明之責後，被告對其主張
    ，如抗辯其不實並提出反對之主張者，則被告對其反對之主
    張，亦應負證明之責，此為舉證責任分擔之原則。而保證債
    務之所謂連帶，係指保證人與主債務人負同一債務，對於債
    權人各負全部給付之責任者而言，此觀諸民法第272 條第1
    項規定連帶債務之文義即明。又保證人與債權人約定就債權
    人與主債務人間所生一定債之關係範圍內之不特定債務，預
    定最高限額，由保證人保證之契約，學說上稱為最高限額保
    證。此種保證契約如定有期間，在該期間內所生約定範圍內
    之債務，不逾最高限額者，均為保證契約效力所及；如未定
    期間，保證契約在未經保證人依民法第754 條規定終止或有
    其他消滅原因以前，所生約定範圍內之債務，亦同，最高法
    院18年上字第2855號、45年臺上字第1426號、77年臺上字第
    943 號分別著有判例可資參照。
  2.經查：原告主張方丸公司於93年3 月10日邀同丙○○等5 人
    為連帶保證人，約定就方丸公司對原告現在及將來所負之借
    款、票款及其他一切債務，以本金2 億元為限額及按各個債
    務約定計算之利息、違約金，負連帶清償責任一節，為甲○○與戊○○所不爭執（見本院卷第141 頁），而丙○○、丁○○、庚○○則經合法通知，未於言詞辯論期日到場，又未
    提出書狀爭執，依法視同自認，且有原告提出之保證書1份
    在卷可參（見本院卷第10頁），而堪認定。因前開保證書僅
    記載保證之最高限額，並無任何有關保證期間之記載，則原
    告主張丙○○等5 人依前開保證書所負之責任，乃不定期之
    最高限額保證，即屬有據。雖甲○○與戊○○抗辯丙○○等
    5 人依前開保證書所負之最高限額保證責任，有期間之限制
    等語，因為原告所否認，且與前開保證書記載之文義不符，
    參照前揭說明，此部分自應由甲○○與戊○○負舉證之責。
  3.次查：原告曾於95年1 月14日函知方丸公司表示：「貴公司
    申請‧‧‧綜合授信最高額度3500萬元及開發國外即期信用
    狀額度美金100 萬元案，業經本行同意辦理，期限1 年」等
    語，另於95年2 月23日通知方丸公司表示：「貴公司申請出
    口週轉金外幣貸款額度美金184,000 元，業經本行同意辦理
    ，期限6 個月」、「應徵取董事會借款決議錄，由丙○○、
    丁○○、庚○○、戊○○、甲○○在保證書上作保」等語，
    此固有前述2 份函文在卷可憑（見本院卷第151 至152 頁）
    ，惟前述2 份函文之通知對象為方丸公司，並非丙○○等5
    人，尚難認原告曾以前述2 份函文與丙○○等5 人就保證期
    間為約定。況且，依前述2 份函文記載之文義，有關「1 年
    」及「6 個月」之期限，乃指授信最高額3500萬元、開發國
    外即期信用狀額度美金100 萬元，以及出口週轉金外幣貸款
    額度美金184,000 元之貸款期限，尚與丙○○等5 人之保證
    期間無關，甲○○與戊○○以前述2 份函文抗辯丙○○等5
    人所負之保證責任期間為1 年，已屬無據。至於前述2 份函
    文要求方丸公司應徵取董事會借款決議錄，由丙○○等5 人
    在保證書上作保，乃原告基於內部作業程序，而課予方丸公
    司提供董事會借款決議錄及保證書之義務，方丸公司是否依
    約提供相關資料，僅影響原告是否貸放款項予方丸公司及其
    額度，亦與丙○○等5 人依前開保證書所負之保證責任是否
    定有期間無涉，蓋丙○○等5 人之保證責任是否約定期間，
    應依原告與丙○○等5 人之契約，以資判斷，尚無從以原告
    通知方丸公司之函文內容，據以推論原告與丙○○等5 人曾
    就最高限額保證約定保證期間。此外，有關徵求丙○○等5
    人在保證書上作保之函文，係針對貸款期間為「6 個月」之
    出口週轉金外幣貸款（見本院卷第151 頁），顯與甲○○、
    戊○○所為保證期間為「1 年」之抗辯，有所齟齬，從而，
    甲○○、戊○○前揭所辯，應無可採。
  4.再查：丙○○等5 人依前開保證書，固就方丸公司對原告之
    債務，在2 億元之範圍內，負連帶保證責任，惟此為丙○○
    等5 人與原告間之約定，因保證範圍之約定，與借貸額度，
    要屬截然不同之二事，基於債之相對性，一方面方丸公司並
    不得依前開保證契約，主張原告應貸予2 億元款項之權利，
    另一方面，方丸公司得向原告申請核貸之金額，亦不受保證
    書所約定之保證範圍之限制，換言之，縱使原告貸予方丸公
    司之款項超過2 億元，亦屬合法，只是丙○○等5 人就超出
    2 億元之範圍，不負連帶保證責任而已。觀諸原告提出之綜
    合授信契約5 份（見本院卷第190 頁、第187 頁、第184 頁
    、第181 頁、第179 頁），授信期間與金額分別為92年6 月
    17日至93年6 月17日（金額1500萬元）、93年2 月20日至94
    年2 月2 日（金額3500萬元）、94年1 月13日至95年1 月13
    日（金額3500萬元）、94年10月11日至95年10月11日（金額
    3500萬元）、95年10月24日至96年10月24日（金額：2 千萬
    元），授信期間，彼此有所重疊，金額亦非一致，足認係原
    告與方丸公司所簽訂各自相互獨立之消費借貸契約。雖前開
    5 份綜合授信契約之期間均為1 年，但此為原告與方丸公司
    之借貸期間，並不得據以證明原告與丙○○等5 人曾約定保
    證期間為1 年。至於前開5 份綜合授信契約均約定最高授信
    額度，乃原告與方丸公司就各個綜合授信契約之最高借貸額
    度為約定，亦與保證範圍無關，甲○○與戊○○抗辯如綜合
    授信契約之期間，並非保證期間，將發生雙重最高限額之約
    定等語，顯係混淆借款額度與保證範圍之誤。從而，甲○○
    與戊○○並無法舉證丙○○等5 人依前開保證書所負最高限
    額連帶保證責任，定有期間，則其2 人抗辯無庸與方丸公司
    就附表一、二所示之本金、利息、違約金負連帶清償責任一
    節，即無可採。
六、綜上所述，原告依消費借貸及連帶保證之法律關係，請求被
    告連帶給付23,959,310 元、美金396,835.53元，以及附表
    一、二所示之利息、違約金，為有理由，應予准許。本件原
    告全部勝訴，訴訟費用僅裁判費13,969元，依民事訴訟法第
    78條規定，應由被告負擔。
七、據上結論，本件原告之訴為有理由，依民事訴訟法第385 條
    第1 項前段、第85條第2 項，判決如主文。
中    華    民    國    97    年    5     月    30    日
                  民事第四庭  法  官  高增泓
上為正本係照原本作成。
如不服本判決，應於送達後20日內，向本院提出上訴狀並表明上
訴理由，如於本判決宣示後送達前提起上訴者，應於判決送達後
10日內補提上訴理由書（須附繕本）。
中    華    民    國    97    年    5     月    30    日
                              書記官  王芷鈴
附表一：（；單位：新臺幣）
┌──┬─────┬────┬─────┬───────┬──────────┐
│編號│ 代墊金額 │到期日  │ 積欠金額 │  利      息  │違       約       金│
├──┼─────┼────┼─────┼───────┼──────────┤
│ 一 │13,000,000│92年7 月│ 9,920,000│自96年1 月4 日│自96年2 月5 日起至清│
│    │          │4 日至10│          │起至清償日止，│償日止，逾期6 個月以│
│    │          │7 年7月 │          │按年息4.84% 計│內者，按上開利率10% │
│    │          │4日止   │          │算之利息      │，逾期超過6 個月者，│
│    │          │        │          │              │按上開利率20% 計算之│
│    │          │        │          │              │違約金              │
├──┼─────┼────┼─────┼───────┼──────────┤
│ 二 │ 1,139,062│95年11月│   754,310│自96年3 月22日│自96年4 月23日起至清│
│    │          │24日起至│          │起至清償日止，│償日止，逾期6 個月以│
│    │          │96年3 月│          │按年息5.16% 計│內者，按上開利率10% │
│    │          │日22止  │          │算之利息      │，逾期超過6 個月者，│
│    │          │        │          │              │按上開利率20% 計算之│
│    │          │        │          │              │違約金              │
├──┼─────┼────┼─────┼───────┼──────────┤
│ 三 │13,545,000│95年11月│ 9,480,000│自96年3 月22日│自96年4 月23日起至清│
│    │          │28日起至│          │起至清償日止，│償日止，逾期6 個月以│
│    │          │96年3 月│          │按年息5.16% 計│內者，按上開利率10% │
│    │          │28日止  │          │算之利息      │，逾期超過6 個月者，│
│    │          │        │          │              │按上開利率20% 計算之│
│    │          │        │          │              │違約金              │
├──┼─────┼────┼─────┼───────┼──────────┤
│ 四 │ 1,995,835│95年12月│ 1,396,000│自96年3 月22日│自96年4 月23日起至清│
│    │          │1 日起至│          │起至清償日止，│償日止，逾期6 個月以│
│    │          │96年3 月│          │按年息5.16% 計│內者，按上開利率10% │
│    │          │29日止  │          │算之利息      │，逾期超過6 個月者，│
│    │          │        │          │              │按上開利率20% 計算之│
│    │          │        │          │              │違約金              │
├──┼─────┼────┼─────┼───────┼──────────┤
│ 五 │ 1,014,426│95年12月│   710,000│自96年3 月22日│自96年4 月23日起至清│
│    │          │5 日起至│          │起至清償日止，│償日止，逾期6 個月以│
│    │          │96年3 月│          │按年息5.16% 計│內者，按上開利率10% │
│    │          │31日止  │          │算之利息      │，逾期超過6 個月者，│
│    │          │        │          │              │按上開利率20% 計算之│
│    │          │        │          │              │違約金              │
├──┼─────┼────┼─────┼───────┼──────────┤
│ 六 │ 2,427,170│95年12月│ 1,699,000│自96年3 月22日│自96年4 月23日起至清│
│    │          │21日起至│          │起至清償日止，│償日止，逾期6 個月以│
│    │          │96年4 月│          │按年息5.16% 計│內者，按上開利率10% │
│    │          │14日止  │          │算之利息      │，逾期超過6 個月者，│
│    │          │        │          │              │按上開利率20% 計算之│
│    │          │        │          │              │違約金              │
└──┴─────┴────┴─────┴───────┴──────────┘
附表二：（單位：美金）
┌──┬─────┬────┬─────┬───────┬──────────┐
│編號│ 代墊金額 │ 到期日 │ 積欠金額 │  利      息  │違       約       金│
├──┼─────┼────┼─────┼───────┼──────────┤
│ 一 │57,216.80 │96年1 月│41,994.49 │自96年3 月21日│自96年3 月21日起至清│
│    │          │29日    │          │起至清償日止，│償日止，逾期6 個月以│
│    │          │        │          │按年息10.22%計│內者，按上開利率10% │
│    │          │        │          │算之利息      │，逾期超過6 個月者，│
│    │          │        │          │              │按上開利率20% 計算之│
│    │          │        │          │              │違約金              │
├──┼─────┼────┼─────┼───────┼──────────┤
│ 二 │58,785    │96年4 月│32,560.68 │自96年3 月21日│自96年3 月21日起至清│
│    │          │6 日    │          │起至清償日止，│償日止，逾期6 個月以│
│    │          │        │          │按年息10.22%計│內者，按上開利率10% │
│    │          │        │          │算之利息      │，逾期超過6 個月者，│
│    │          │        │          │              │按上開利率20% 計算之│
│    │          │        │          │              │違約金              │
├──┼─────┼────┼─────┼───────┼──────────┤
│ 三 │51,099.06 │96年2 月│35,769.06 │自96年3 月21日│自96年3 月21日起至清│
│    │          │6 日    │          │起至清償日止，│償日止，逾期6 個月以│
│    │          │        │          │按年息10.22%計│內者，按上開利率10% │
│    │          │        │          │算之利息      │，逾期超過6 個月者，│
│    │          │        │          │              │按上開利率20% 計算之│
│    │          │        │          │              │違約金              │
├──┼─────┼────┼─────┼───────┼──────────┤
│ 四 │93,374.25 │96年2 月│65,361.25 │自96年3 月21日│自96年3 月21日起至清│
│    │          │6日     │          │起至清償日止，│償日止，逾期6 個月以│
│    │          │        │          │按年息10.22%計│內者，按上開利率10% │
│    │          │        │          │算之利息      │，逾期超過6 個月者，│
│    │          │        │          │              │按上開利率20% 計算之│
│    │          │        │          │              │違約金              │
├──┼─────┼────┼─────┼───────┼──────────┤
│ 五 │108,086.69│96年3 月│77,617.49 │自96年3 月21日│自96年3 月21日起至清│
│    │          │9日     │          │起至清償日止，│償日止，逾期6 個月以│
│    │          │        │          │按年息10.22%計│內者，按上開利率10% │
│    │          │        │          │算之利息      │，逾期超過6 個月者，│
│    │          │        │          │              │按上開利率20% 計算之│
│    │          │        │          │              │違約金              │
├──┼─────┼────┼─────┼───────┼──────────┤
│ 六 │76,408.47 │96年3 月│53,308.47 │自96年3 月21日│自96年3 月21日起至清│
│    │          │16日    │          │起至清償日止，│償日止，逾期6 個月以│
│    │          │        │          │按年息10.22%計│內者，按上開利率10% │
│    │          │        │          │算之利息      │，逾期超過6 個月者，│
│    │          │        │          │              │按上開利率20% 計算之│
│    │          │        │          │              │違約金              │
├──┼─────┼────┼─────┼───────┼──────────┤
│ 七 │67,619.77 │96年4 月│41,403.84 │自96年3 月21日│自96年3 月21日起至清│
│    │          │5日     │          │起至清償日止，│償日止，逾期6 個月以│
│    │          │        │          │按年息10.22%計│內者，按上開利率10% │
│    │          │        │          │算之利息      │，逾期超過6 個月者，│
│    │          │        │          │              │按上開利率20% 計算之│
│    │          │        │          │              │違約金              │
├──┼─────┼────┼─────┼───────┼──────────┤
│ 八 │49,270.88 │96年4 月│34,489.88 │自96年3 月21日│自96年3 月21日起至清│
│    │          │10日    │          │起至清償日止，│償日止，逾期6 個月以│
│    │          │        │          │按年息10.22%計│內者，按上開利率10% │
│    │          │        │          │算之利息      │，逾期超過6 個月者，│
│    │          │        │          │              │按上開利率20% 計算之│
│    │          │        │          │              │違約金              │
├──┼─────┼────┼─────┼───────┼──────────┤
│ 九 │20,864.25 │96年4 月│14,333.37 │自96年3 月21日│自96年3 月21日起至清│
│    │          │25日    │          │起至清償日止，│償日止，逾期6 個月以│
│    │          │        │          │按年息10.22%計│內者，按上開利率10% │
│    │          │        │          │算之利息      │，逾期超過6 個月者，│
│    │          │        │          │              │按上開利率20% 計算之│
│    │          │        │          │              │違約金              │
└──┴─────┴────┴─────┴───────┴──────────┘


司法院資訊處製作；財團法人民間司法改革基金會備份。
